臺灣高雄地方法院刑事判決　　　　　　　　　　　　　九十三年度訴緝字第五二號
　　公　訴　人　臺灣高雄地方法院檢察署檢察官
　　被　　　告　丁○○○
　　輔佐人即被　戊○○
　　告之夫
右列被告因偽造文書案件，經檢察官提起公訴（八十七年度偵字第一七七○二號、第
二○七三○號），本院判決如左：
    主  文
丁○○○共同行使變造私文書，足以生損害於公眾及他人，處有期徒刑肆月，如易科
罰金，以參佰元折算壹日，緩刑貳年。
    事  實
一、丁○○○與甲○○係朋友，明知甲○○所持有發票編號ＮＪ00000000號
    之統一發票一紙，乃將原發票號碼不詳並未中獎，嗣經真實姓名年籍不詳之成年
    人士於民國八十六年五月二十五日八十六年三、四月份統一發票開獎後某日，在
    不詳地點變造，使之末五號碼與八十六年三、四月份開獎之頭獎得獎號碼末五號
    碼相同之變造統一發票，竟與甲○○共同基於行使偽造私文書、詐欺取財之犯意
    聯絡，由甲○○於八十七年六月十六日搭載丁○○○前往設於高雄市新興區○○○路九八號之高雄市萬通商業銀行乙○○○，再由丁○○○於上開變造完成之統
    一發票背面領獎收據欄內填載金額，其個人之姓名、國民身分證統一編號、戶籍
    地址、電話等資料後，持向萬通商業銀行乙○○○之承辦人員陳莊禮行使而兌領
    獎金，使萬通商業銀行乙○○○之承辦人員陳莊禮誤信丁○○○持有八十六年三
    、四月份中獎之統一發票而陷於錯誤，扣除稅金後交付新臺幣（下同）三千九百
    八十四元之獎金，得手後再由甲○○給付二千元予丁○○○，以為報酬，足以生
    損害於財政部發放統一發票獎金及核算中獎率之正確性。嗣因萬通商業銀行乙○○○承辦人員陳莊禮於交付獎金後，發現有異而報警處理。
二、案經高雄市政府警察局新興分局、內政部刑事警察局移請臺灣高雄地方法院檢察
    署檢察官偵查起訴。
      理      由
一、訊據被告丁○○○對於右揭時地持前開統一發票一紙向萬通商業銀行乙○○○承
    辦人員兌領獎金之事實供認不諱，惟矢口否認有上開犯行，辯稱：該紙統一發票
    係甲○○交付予伊，央請伊至銀行兌領，不知該統一發票為變造云云。然查：
    (一)被告於右揭時地，持甲○○交予之前揭統一發票一紙，以前述方式，向萬通商
      業銀行乙○○○承辦人員陳莊禮兌領獎金四千元之事實，業據被告於警詢及本
      院審判中供承在卷，核與證人陳莊禮於警詢中證述之情節相符，並有上述統一
      發票一紙在卷足稽（參見高雄市政府警察局新興分局刑事案件偵查卷宗第四頁
      ）。
    (二)前開統一發票一紙，經本院送請財政部印刷廠鑑定結果，認以光線透視發票號
      碼部位，有紙張變薄及刮擦痕跡，另紙張纖維並殘留印墨等跡象，發票號碼數
      字印紋著墨較均勻深厚，邊緣呈鋸齒狀網點堆積，與真品之採凸板印刷方式不
      符（中間因壓力擠壓油墨顏色偶有淡白空隙現象而邊緣印墨較平整堆積等特徵
      跡象），依印刷專業技術研判，發票紙張為真，發票號碼經變造處理，屬於號
      碼經變造處理之統一發票，有財政部印刷廠九十三年六月二十三日財印證字第
      ○九三○○○一六五一號函及該函所附之鑑定結果分析表一紙在卷足據。可見
      上開統一發票一紙，確屬業經變造之統一發票無疑。
    (三)被告雖以前揭情詞置辯，惟查，證人即被告之共犯甲○○於其個人之案件在本
      院審判時供承：丁○○○乃主動向伊表示經濟狀況不佳，自行前來找伊，之前
      曾告知丁○○○，綽號「阿德」之人士有交付變造之統一發票予伊等語（參見
      本院八十七年度訴字第二五四八號案卷第一百頁），足見被告於持上開統一發
      票兌領獎金以前，應無不知前開統一發票乃經人變造之統一發票之理？且被告
      於警詢中供承：甲○○央請伊代為兌領中獎之統一發票獎金，並給與伊二千元
      等語（參見高雄市政府警察局新興分局刑事案件偵查卷宗第二頁），證人甲○○於本院審判時亦結證：兌領中獎之統一發票獎金後，尚有給付報酬予丁○○○，丁○○○亦有要求報酬等語，可知被告代為兌領上開統一發票之獎金，並
      可從中賺取二千元之報酬，衡諸常情，兌領中獎統一發票之獎金，並非難事，
      若係合法中獎而非變造之統一發票，被告豈有僅因代為兌領，即可從中賺取相
      當於其所兌領獎金金額半數之二千元報酬之可能？益徵被告應知上開統一發票
      乃變造之統一發票無疑。
    (四)至證人甲○○於本院審理另雖證稱：不記得有無告知丁○○○統一發票並非真
      正云云，惟核與其先前於本院審判中供述之情節顯有不符，應係事後迴護被告
      之詞，不足採信。另被告於持上開統一發票兌領獎金時，雖有出示其個人之國
      民身分證，並於該統一發票背面填載個人之姓名、國民身分證統一編號、戶籍
      地址、電話，然此無非係因被告心存僥倖，且為領取上開統一發票之獎金，不
      得不然之舉措，尚不足據為有利被告之認定，併此敘明。
    (五)綜上所陳，被告上開所辯，無非事後卸責之詞，不足採信。本件事證明確，被
      告犯行洵堪認定。
二、查統一發票係加值型及非加值型營業稅法第三十二條第一項所規定營業人銷售貨
    物或勞務，應開立予買受人之憑證，性質上屬私文書（最高法院六十九年台上字
    第三六八九號判例、六十九年度第六次刑事庭會議決定(一)參照）。至財政部依同
    法第五十八條訂定之「統一發票給獎辦法」，旨在防止逃漏、控制稅源及促進統
    一發票之推行，而以定期開獎、給予獎金之方式，獎勵買受人向營業人索取統一
    發票，為其附隨目的。統一發票中獎與否，純繫於偶然之事實，中獎人領獎固須
    占有該中獎之統一發票，但其本質究非表彰一定財產上權利之有價證券，而係會
    計憑證之一種，自不得因統一發票之中獎與否，而分別為有價證券或私文書之認
    定。又因統一發票上之號碼僅係表彰營業人開立該憑證之部分內容，而未中獎之
    統一發票，仍具憑證功能，此與未中獎之獎券，其本身已無價值者不同，故如就
    統一發票之號碼擅自更改，應成立變造罪責，而非屬偽造行為（最高法院八十九
    年度臺上字第五四二八號、九十二年度臺上字第五六一六號判決意旨參照）。核
    被告所為，係犯刑法第二百十六條、第二百十條行使變造私文書罪及同法第三百
    三十九條第一項之詐欺取財罪。被告與甲○○二人間，對於上開行使變造私文書
    及詐欺取財之犯行，有犯意聯絡及行為分擔，為共同正犯。被告係以行使變造私
    文書為詐欺取財之方法，所犯行使變造私文書罪與詐欺取財犯行罪間，有方法結
    果之牽連關係，應依刑法第五十五條後段之規定，從較重之行使變造私文書犯行
    論處。起訴書雖記載丁○○○與甲○○於八十七年五月二十五日後之不詳時間，
    將原發票號碼不詳，未中獎之八十七年三─四月統一發票八紙，變造為ＮＪ00
    000000號（起訴書誤載為ＮＺ000000000號）、ＮＪ00000
    000號、ＮＪ00000000號、ＮＪ00000000號、ＮＪ0000
    0000號、ＮＭ00000000號各一紙；ＮＪ00000000號二紙，
    使之末五位與得獎號碼同，足生損害於財政部發放統一發票獎金之正確性；並於
    八十七年六月十六日由丁○○○持前開八紙變造之統一發票，分別向高雄市內泛
    亞商業銀行四維分行、鼎強分行、乙○○○、七賢分行、新興分行、萬泰商業銀
    行北乙○○○、萬通商業銀行乙○○○兌領獎金，使前開銀行之承辦人員陷於錯
    誤下交付每紙發票四千元之獎金，然公訴人於本院審判時業已減縮起訴之犯罪事
    實，如事實欄所載，本院自應依減縮後之犯罪事實進行審理，附此敘明。爰審酌
    被告不思循正當途徑獲取財富，竟行使變造之統一發票詐領獎金，所為危害國家
    財政秩序，惟念其兌領獎金之金額非鉅，犯罪所生之損害尚屬輕微等一切情狀，
    量處如主文所示之刑。又被告行為後，刑法第四十一條有關有期徒刑易科罰金之
    規定，業已於九十年一月四日修正，並經總統於九十年一月十日公布，於九十年
    一月十二日生效，修正前刑法第四十一條規定：「犯最重本刑為三年以下有期徒
    刑以下刑之罪，而受六月以下有期徒刑或拘役之宣告，因身體、教育、職業或家
    庭之關係，執行顯有困難，得以一元以上三元以下折算一日，易科罰金」，修正
    後則規定：「犯最重本刑為五年以下有期徒刑以下之刑之罪，而受六個月以下有
    期徒刑或拘役之宣告，因身體、教育、職業、家庭之關係或其他正當事由，執行
    顯有困難者，得以一元以上三元以下折算一日，易科罰金。但確因不執行所宣告
    之刑，難收矯正之效，或難以維持法秩序者，不在此限」，是修正後之刑法第四
    十一條第一項前段業已擴大得易科罰金之範圍，經比較新舊法之結果，以修正後
    之新法對被告有利，爰依刑法第二條第一項前段之規定，適用裁判時即修正後之
    新法，諭知易科罰金之折算標準。又被告前未曾受有期徒刑以上刑之宣告，有臺
    灣高等法院被告全國前案紀錄表一份在卷可稽，其因一時失慮，致罹刑典，經此
    起訴審判，應知所警惕而無再犯之虞，本院認所宣告之刑以暫不執行為適當，爰
    併宣告緩刑二年，以啟自新。另扣案之上開統一發票一紙，經被告持以行使，交
    予萬通商業銀行乙○○○兌領獎金後，已非被告或其共犯甲○○所有，故不予宣
    告沒收，附此敘明。
據上論斷，應依刑事訴訟法第二百九十九條第一項前段，刑法第二條第一項前段、第
二十八條、第二百十六條、第二百十條、第三百三十九條第一項、第五十五條、修正
後第四十一條第一項前段、第七十四條第一款，罰金罰鍰提高標準條例第一條前段、
第二條，判決如主文。
本案經檢察官丙○○到庭執行職務。
中      華      民      國    九十三    年    八    月      三十一      日
                              臺灣高雄地方法院刑事第十五庭
                                  審判長法  官    張維君
                                        法  官    洪珮婷
                                        法  官    伍逸康
右正本證明與原本無異。
如不服本判決，應於判決送達後十日內，向本院提出上訴狀。
                                        書記官    吳月華
中      華      民      國    九十三    年    八    月      三十一      日
附錄本案論罪科刑法條全文：
中華民國刑法第二百一十條
 (偽造變造私文書罪)
偽造、變造私文書，足以生損害於公眾或他人者，處五年以下有期徒刑。
中華民國刑法第二百一十六條
 (行使偽造變造或登載不實之文書罪)
行使第二百十條至第二百十五條之文書者，依偽造、變造文書或登載不實事項或使登
載不實事項之規定處斷。
中華民國刑法第三百三十九條
 (普通詐欺罪)
意圖為自己或第三人不法之所有，以詐術使人將本人或第三人之物交付者，處五年以
下有期徒刑、拘役或科或併科一千元以下罰金。
以前項方法得財產上不法之利益或使第三人得之者，亦同。
前二項之未遂犯罰之。
